臺灣臺北地方法院民事判決
109年度訴字第6298號
原      告  彭筠瑋  

訴訟代理人  簡嘉宏律師（法扶律師）
被      告  裕融企業股份有限公司

法定代理人  嚴陳莉蓮
訴訟代理人  季佩芃律師
上列當事人間請求確認本票債權不存在等事件，本院於民國110
年11月3日言詞辯論終結，判決如下：
    主  文
確認被告所持有如附表一所示本票於超過如附表二所示本息範圍
，對原告之債權不存在。
原告其餘之訴駁回。
訴訟費用由被告負擔百分之八十四，餘由原告負擔。
　　事實及理由
一、原告主張：伊於民國109年5月間聽信訴外人「肖齊」、陳昱
    維（下合稱「肖齊」等2人）及被告之業務經理鍾飛飛之詞
    後，於109年6月間以新臺幣（下同）48萬元向訴外人陳昱維
    購入車號000-0000汽車（下稱系爭汽車），並於109年6月2
    日與被告簽訂「分期付款暨債權讓與契約」（下稱系爭契約
    ），向被告借款65萬元，復於109年6月4日在空白本票之發
    票人欄上簽名。嗣伊僅取得新臺幣（下同）11萬元，「肖齊
    」並將系爭汽車開走，被告甚至就上開本票聲請本院於109
    年8月24日核發109年度司票字第15690號裁定（下稱系爭裁
    定，該裁定所載如附表一所示之本票稱系爭本票）。惟系爭
    本票僅有伊之簽名，欠缺發票日及金額之應記載事項，非有
    效票據；縱屬有效，系爭契約之簽訂及該本票之簽發乃遭「
    肖齊」等2人及鍾飛飛之詐欺所為，伊已依民法第92條第1項
    規定，以109年10月29日準備書狀繕本之送達，撤銷受詐欺
    簽訂系爭契約及簽發系爭本票之意思表示，系爭契約之法律
    關係及系爭本票之債權均不存在；又縱未合法撤銷系爭本票
    之發票意思表示，兩造既為系爭本票之直接前後手，且係因
    簽訂系爭契約而簽發，於伊撤銷系爭契約後，系爭本票之原
    因關係亦不復存在，依票據法第13條前段反面解釋，伊得據
    以對抗被上訴人，系爭本票債權仍不存在等語。並聲明：㈠
    確認系爭契約之法律關係不存在。㈡確認被告持有系爭本票
    對伊之票據債權不存在。
二、被告則以：原告就伊及「肖齊」等2人如何詐欺其簽訂系爭
    契約及簽發系爭本票等節，並未舉證證明之。又伊已依正常
    汽車貸款實務，查核買賣契約、訂單等相關資料，並完成對
    保程序，且經原告於相關文件及系爭本票簽名蓋章，原告對
    系爭契約之內容及簽約程序顯已明瞭且無異議，並授權伊填
    載系爭本票之發票日、本票金額、到期日等內容，自無原告
    所稱之詐欺情事，系爭契約應有效存在，系爭本票亦為有效
    票據。況伊取回系爭汽車於109年11月6日拍賣後，僅部分受
    償，尚有54萬3,726元及自109年11月7日起算之約定利息未
    獲清償，伊對原告之系爭本票債權尚存等語，資為抗辯。並
    聲明：原告之訴駁回。
三、得心證之理由
　㈠原告起訴有無確認利益？
　　按確認法律關係之訴，非原告有即受確認判決之法律上利益
    者，不得提起之，民事訴訟法第247條第1項定有明文。所謂
    有即受確認判決之法律上利益，係指法律關係之存否不明確
    ，原告主觀上認其在法律上之地位有不安之狀態存在，且此
    種不安之狀態，能以確認判決將之除去者而言，故確認法律
    關係成立或不成立之訴，苟具備前開要件，即得謂有即受確
    認判決之法律上利益（最高法院42年台上字第1031號、52年
    台上字第1240號判決意旨參照）。查原告主張系爭契約之法
    律關係及系爭本票債權已不存在等節，為被告所否認，該法
    律關係之存否即非明確，將致使原告是否負擔系爭契約義務
    、系爭本票債務之法律上地位處於不安之狀態，此不安之狀
    態並得以本件確認判決除去之，依前揭說明，原告提起本件
    確認之訴即有確認利益。
　㈡系爭本票是否合法有效？
　1.按票據法第11條票據法第11條第1項固規定，欠缺該法所規
    定票據上應記載事項之一者，其票據無效。但此項規定，並
    不否定空白票據補充權之存在。又空白票據仍為有價證券之
    一種，並不失其流通性（最高法院71年度台上字第1474號判
    決意旨參照）。票據上應記載之事項，如未記載，其票據固
    屬無效，惟發票人非不得授權第三人補填，以完成票據行為
    （最高法院70年度台上字第4447號判決意旨參照）。是如發
    票人於簽發票據時未載明票據應記載事項，而授權第三人補
    填，於第三人補填應記載事項後，該票據仍為有效之票據。
  2.原告主張其僅在系爭本票上簽名，該本票欠缺發票日及金額
    等應記載事項，應屬無效票據云云。查：系爭本票所附之授
    權書已載明：「立授權書人等共同簽發本票壹張交予貴公司
    如授權人等於簽發該本票時未將其票據事項（包括發票日、
    本票金額、到期日）逐一記載完成時，茲立具授權書授權與
    貴公司或其指定人得視實際狀況自行填載發票日及本票金額
    ......。」，並由原告於立授權書人欄位簽名蓋章，且經原
    告自陳為其所簽等語在卷（見本院卷第75、130頁），足認
    原告已授權由被告自行填載發票日、金額等本票應記載事項
    （原告另主張受詐欺部分，詳後述），故縱系爭本票之發票
    日、金額等應記載事項乃被告事後自行填載，依前揭說明，
    系爭本票仍為有效，原告上開主張，顯不可採。
　㈢原告以受詐欺為由撤銷簽訂系爭契約及簽發系爭本票之意思
    表示，是否有據？　
　1.按因被詐欺或被脅迫而為意思表示者，表意人得撤銷其意思
    表示。但詐欺係由第三人所為者，以相對人明知其事實或可
    得而知者為限，始得撤銷之，民法第92條第1項定有明文。
    又按被詐欺而為意思表示者，依民法第92條第1項之規定，
    表意人固得撤銷其意思表示，惟主張被詐欺而為表示之當事
    人，應就此項事實負舉證之責任（最高法院44年台上字第75
    號判決意旨參照）。
　2.原告主張其係受「肖齊」等2人及鍾飛飛之詐欺，方簽署系
    爭契約及簽發系爭本票，或鍾飛飛明知「肖齊」等2人有詐
    欺之情事，仍與其簽訂系爭契約並使其簽發系爭本票，得依
    民法第92條第1項規定撤銷各該意思表示，而使系契約之法
    律關係、系爭本票債權不存在云云。查：依原告所述：「『
    肖齊』得知原告缺錢使用，建議原告購買中古車並用中古車
    貸款可以有錢使用，原告因認知能力薄弱，竟採信肖齊說詞
    ，而於109年6月2日與『肖齊』一同至豐駿汽車八德店（址：
    略）購買中古車，而經該中古車行業務陳昱維介紹下以新台
    幣48萬元購買…中古車，而經被告公司業務經理鍾飛飛當日
    到場與原告洽談貸款，原告因無車貸經驗，竟聽信『肖齊』及
    鍾飛飛等人說詞，向被告貸款65萬元，並於當日簽訂貸款合
    約及本票。而同年6月4日交車後，被告竟僅取得剩餘貸款11
    萬元…」等語（見本院卷第33至35頁準備書狀第1、2頁），
    可見原告對於藉由融資或分期付款購入中古車方式取得金錢
    一節，並非毫無所悉。雖原告表示其因罹患身心疾病而認知
    不足，以致受騙云云，然依原告未爭執形式真正之被告徵信
    時所查詢之個人投保紀錄及申請書，原告至遲自103年12月1
    日起即持續於醫院任職（見本院卷第205至209、193、214頁
    ），已有一定之社會經驗，縱原告經醫師診斷罹患身心疾病
    ，但「個案因上述疾病情緒控制能力有顯著障礙，影響社會
    功能」，既經上開診斷證明書之醫囑欄載明（見本院卷第17
    頁），亦難認其於簽訂系爭契約及簽發系爭本票時之認知已
    有受限。況原告不否認被告裕融企業股份有限公司汽車分期
    付款暨帳款轉讓申請書及財團法人融資租賃公司代理當事人
    線上申請個人信用報告及報送資料同意暨告知書之真正（見
    本院卷第193、195至201、214頁），足徵原告明確知悉其要
    向被告申請汽車分期付款暨帳款讓與，依此更難認其係遭詐
    欺而簽訂系爭契約及簽發系爭本票。又刑事偵查或判決所為
    事實之認定，於獨立民事訴訟裁判時本不受拘束，本院得斟
    酌全辯論意旨及調查證據結果為認定，亦不因原告已對「肖
    齊」等2人及鍾飛飛提出詐欺之刑事告訴（尚未偵結），而
    認原告之主張為可採。此外，原告復未提出其他證據證明簽
    訂系爭契約及簽發系爭本票係受詐欺，依上說明，其依民法
    第92條第1項規定撤銷訂約及發票之意思表示，自屬無據。
　㈣被告持有系爭本票對原告之本息債權是否存在？
　1.按票據債務人不得以自己與發票人或執票人之前手間所存抗
    辯之事由對抗執票人；約定利率，超過週年百分之16者，超
    過部分之約定，無效，亦為票據法第13條前段、民法第205
    條所明定。上開民法條文於109年12月29日修正通過，並於1
    10年7月20日施行生效，復依民法債編施行法第10條之1規定
    ，該條文於修正施行前已約定，而於修正施行後發生之利息
    債務亦有適用。
　2.查被告已自承其因原告未清償系爭契約之債務，而於109年1
    1月6日將系爭汽車取回拍賣取償，惟未全額受償，原告迄今
    仍積欠54萬3,726元未清償等語（見本院卷第65至67頁），
    且未據原告爭執之，堪認原告就系爭契約尚積欠被告54萬3,
    726元，而系爭本票依系爭契約第4條約定，為其債權之擔保
    （見本院卷第77頁），則原告就系爭本票債權於系爭契約債
    權經清償而消滅之範圍內，行使原因關係抗辯，應屬有據。
    又系爭本票雖約定遲延利息以週年利率20%計算（見本院卷
    第75頁），惟於上開民法條文修正施行後所生之利息債權，
    亦應受該條文之拘束。是以，被告持有系爭本票對原告之本
    息債權為：「54萬3,726元，及自109年11月7日起至110年7
    月19日止，按週年利率20%計算，暨自110年7月20日起至清
    償日止，按週年利率16%計算之利息」（如附表二所示），
    逾此部分之本息債權不存在。
四、綜上所述，系爭本票既為有效票據，且未經原告合法撤銷發
    票意思表示，被告又僅因取回系爭汽車拍賣部分受償，系爭
    契約之法律關係自仍屬存在，被告就如附表一所示系爭本票
    ，於附表二所示本息債權亦屬存在。原告請求確認被告持有
    之系爭本票於超過附表二所示本息債權範圍不存在，為有理
    由，應予准許，逾此之請求，則無理由，應予駁回。
五、本件事證已臻明確，兩造其餘攻擊防禦方法及所援用之證據
    ，經審酌後認與本件判決結果無影響，爰不逐一論列，併此
    敘明。
六、訴訟費用負擔之依據：民事訴訟法第79條。　　　　　　
中　　華　　民　　國　　110 　年　　11　　月　　24　　日
                  民事第六庭  審判長法　官　許純芳
　　　　　　　　　
　　　　　　　　　　　　　　　　　　法　官　蕭清清
　　　　　　　　　
　　　　　　　　　　　　　　　　　　法　官　許柏彥
以上正本係照原本作成。
如對本判決上訴，須於判決送達後20日內向本院提出上訴狀。如
委任律師提起上訴者，應一併繳納上訴審裁判費。
中　　華　　民　　國　　110 　年　　11　　月　　24　　日
                                    書記官  蔡庭復
附表一：
本票     發票日 金額 (新臺幣) 到期日 發票人 本院109年度司票第15690號裁定 109年6月4日 65萬元 109年6月4日 彭筠瑋  
附表二：
被告對原告尚未獲償債權    本金（新臺幣） 利息   54萬3,726元 自109年11月7日起至110年7月19日止，按週年利率20％計算之利息；自110年7月20日起至清償日止，按週年利率16%計算之利息